【裁判字號】    97,易,288
【裁判日期】    970807
【裁判案由】    過失致死
【裁判全文】
臺灣桃園地方法院刑事判決               97年度易字第288號
公  訴  人  臺灣桃園地方法院檢察署檢察官
被      告  戊○○
            壬○○
選任辯護人  毛仁全律師
上列被告因過失致人於死案件，經檢察官提起公訴（96年度偵字
第14 5號）本院判決如下：
    主  文
戊○○因過失致人於死，處有期徒刑壹年陸月，減為有期徒刑玖
月。緩刑參年。
壬○○無罪。
    事  實
一、緣坐落桃園縣蘆竹鄉○○路○ 段26號4 層磚造結構連棟式建
    築物係屬戊○○所有，其於民國72年間、80年間分別搭建第
    3 、4 樓層，戊○○在該房屋之1 樓開設包子店，3 樓、4
    樓部分則由其作為出租套房自不詳時間起分租給房客許博駿
    、吳生富及吳秀真等人居住。戊○○原應注意其所有之該建
    物1 樓，係供開設包子店行使用，不得不當使用電源，且同
    一電源不得連接使用過多電器，以免用電負荷過量，造成電
    線短路，致生危險，且應注意所經營之包子店係屬設有鍋爐
    房、廚房等大量使用火源之場所，按各類場所消防安全設備
    設置標準第14條規定應設置滅火器，依當時情形又非不能注
    意，竟疏未注意，於95年初，上開房屋時常有跳電之情形，
    戊○○僅請臺灣電力公司將家庭用電給為營業用電，未將所
    有電線作全面維修，並於牆壁上之電源插座之同一電源處外
    接電線使用，且未於各樓層設置未逾使用期限之滅火器，以
    致95年8 月2 日下午8 時45分許，在該1 樓包子作業區南側
    西端沙發處上方電線短路，而發生火災，並因內有許多易燃
    物，導致火勢擴大，濃煙並直衝各樓層，使3 樓之承租住戶
    許博駿及4 樓之承租人吳生富、吳秀真當場均因濃煙嗆死。
    嗣經民眾報警處理，因撲救得宜，始未損及該房屋之主要結
    構及效用。
二、案經甲○○、庚○○、乙○○、丙○○告訴及臺灣桃園地方
    法院檢察署檢察官簽分偵辦起訴。
    理  由
甲、有罪（即被告戊○○）部分：
一、按除被告所犯為死刑、無期徒刑、最輕本刑為三年以上有期
    徒刑之罪或高等法院管轄第一審案件者外，於第一次審判期
    日前之準備程序進行中，被告先就被訴事實為有罪之陳述時
    ，審判長得告知被告簡式審判程序之旨，並聽取當事人、代
    理人、辯護人及輔佐人之意見後，裁定進行簡式審判程序，
    刑事訴訟法第273 條之1 第1 項定有明文。經核本件被告戊○○所犯係死刑、無期徒刑、最輕本刑為三年以上有期徒刑
    以外之罪，其於準備程序中就被訴事實為有罪之陳述，經法
    官告知簡式審判程序之旨，並聽取公訴人、被告之意見後，
    本院爰依首揭規定，合議裁定由受命法官獨任進行簡式審判
    程序，合先敘明。
二、有關被告戊○○就其所有上開建築物之1 樓經營包子店，該
    建物3 、4 樓為分租套房，於上開時間，在該1 樓包子作業
    區南側西端沙發處上方電線短路，而發生火災，並因內有許
    多易燃物，導致火勢擴大，濃煙並直衝各樓層，致3 樓之承
    租住戶許博駿及4 樓之承租人吳生富、吳秀真當場均因濃煙
    嗆死之事實，業據被告戊○○於本院準備程序及審理中均坦
    認不諱（見本院97年度易字第288 號卷第20、43及80頁），
    並經證人即上開建物之4 樓承租房客辛○○於警詢及偵查時
    證述火災情節甚詳（見95年度相字第1270號偵查卷宗第43至
    44、182 至183 頁），而被害人許博駿、吳生富及吳秀真當
    場均因火災吸入濃煙致窒息死亡等情，業據告訴人甲○○、
    庚○○、丙○○及乙○○分別於警詢及偵查中指訴綦詳（見
    95年度相字第1270號卷第49至50頁、第183 頁、第45至46頁
    、46-1至48頁、95年度相字第1271號卷第4 至6 頁及95年度
    相字第1272號卷第27至29頁），復有臺灣桃園地方法院檢察
    署檢察官督同法醫師相驗屬實，分別製有相驗屍體證明書、
    驗斷書及勘驗筆錄在卷可參（見95年度相字第1272號卷第35
    頁、95年度相字第1270號卷第18頁、95年度相字第1271號卷
    第11頁）。
三、按被告戊○○不得不當使用電源，且同一電源不得連接使用
    過多電器，以免用電負荷過量，造成電線短路，致生危險，
    且應注意所經營之包子店係屬設有鍋爐房、廚房等大量使用
    火源之場所，應各樓層設置滅火器，按各類場所消防安全設
    備設置標準第14條規定定有明文。從而被告戊○○就其所有
    房屋之電源、電線是否合於房屋使用安全及就各樓層設有滅
    火器，即負有維護檢查及設置之義務，合先敘明。查於95年
    初，上開房屋時常有跳電之情形，戊○○僅請臺灣電力公司
    將家庭用電給為營業用電，未將所有電線作全面維修，並於
    牆壁上之電源插座之同一電源處外接電線使用，且未於各樓
    層設置未逾使用期限之滅火器等情，此為被告戊○○於警詢
    及偵查中自承不諱（見95年度相字第1270號卷第35 、98 至
    99、16至17、184 頁及96年度偵字第145 號卷第6 頁），並
    有證人辛○○於偵查中證述：95年6 、7 月間，曾經有過跳
    電燒掉保險絲的事情發生，又95年8 月2 日當時2 、3 、4
    樓沒有放置滅火器等語歷歷（見95年度相字第1270號卷第18
    2 至183 頁），且證人即鑑定人員丁○○於本院審理中證述
    ：本件起火點可以確定是在1 樓作業區的南側西端沙發處，
    該處牆壁的一些電源配線，該處有用實心線外接絞線，伊在
    外接線上有發現有短路的熔痕，可能是因為外接電源線造成
    電力負荷過大而起火，又伊在勘驗火場時，以現場的電源插
    座來看，發現電線是有改裝過的痕跡，該插座的周邊牆壁有
    挖孔接線情形等語明確（見本院同上卷第45至46、50頁），
    核與證人即鑑定人員己○○於本院審理中證稱：伊在檢視起
    火點時，有看到牆壁電源有實心線拉絞線及花線的情形等詞
    綦詳（見本院同上卷第54頁），且有牆壁之電源插座內電源
    線有以實心線搭接絞線及花線，電源實心線留有短路之熔痕
    照片4 張在卷可佐（見95年度相字第1720號卷第172 至173
    頁），足徵被告戊○○有在牆壁上之電源插座之同一電源處
    外接電線使用，且未於各樓層設置未逾使用期限之滅火器一
    節，被告戊○○並未盡維護檢查電源電線及用電方式是否適
    當及設置滅火器之義務，應堪認定。
四、又稽證人丁○○於本院審理中亦證述：報告書係依據現場起
    火處的證物作研判，伊等研判證物有短路的現象，因為表面
    銅導線有圓球狀的熔痕，圓球狀就代表是從這個地方熔開，
    又起火處由牆壁及週邊物品有V 型，有V 型就代表起火處，
    所以綜合上面的狀況，伊等研判應該是由電器的電源配線短
    路所造成，另鑑定報告內所指的電器因素是指電源配線短路
    所造成等語（見本院同上卷第48至49頁），核與證人己○○
    於本院審理中另證述：本案的起火原因是電器因素等情大致
    相符（見本院同上卷第52至），另觀以本件火災之起火點係
    在該房屋1 樓作業區南側西端沙發處，且起火原因是電器因
    素引火之可能性較大，此有桃園縣政府消防局火災原因調查
    報告書1 件在卷可佐（見95年度相字第1270號卷第65至94頁
    ），堪認本件發生火災之原因係被告戊○○在牆壁上之電源
    插座之同一電源處外接電線使用，使電線造成短路而發生火
    災之情甚明。
五、綜上所述，被告戊○○於其所有房屋1 樓之包子作業區南側
    西端沙發處上方電源插座之同一電源處外接電線使用，致發
    生電線短路，而發生火災，且其未於各樓層設置未逾使用期
    限之滅火器，被告戊○○之行為顯有過失。而依當時情形，
    又無不能注意之情事，被告戊○○竟疏未注意，致發生火災
    ，濃煙並直衝各樓層，使3 樓之承租住戶許博駿及4 樓之承
    租人吳生富、吳秀真當場均因濃煙嗆死。其過失之行為，並
    與本件火災之發生及被害人許博駿、吳生富及吳秀真之死亡
    ，具有相當因果關係。綜上所述，足徵被告戊○○上開自白
    之內容確與事實相符，本件事證明確，犯行洵堪認定。
六、核被告戊○○所為，係犯刑法第276 條第1 項之過失致人於
    死罪。又其一過失行為，侵害許博駿、吳生富及吳秀真之生
    命法益，係一行為而觸犯數罪名，為想像競合犯，應依法從
    一重論處過失致人於死罪。審酌其對上開注意義務之違反，
    造成許博駿、吳生富及吳秀真3 人死亡之結果、犯罪情節、
    過失之程度，業已與被害人家屬達成和解，並賠償被害人家
    屬之損害，且坦承犯行，態度良好等一切情狀，量處如主文
    所示之刑。查被告犯罪之時間，係在96年4 月24日之前，所
    犯符合中華民國九十六年罪犯減刑條例第3 條第1 項之減刑
    條件，應依該減刑條例第2 條第1 項第3 款之規定，減其宣
    告刑2 分之1 ，故減為有期徒刑9 月。末查被告前未曾受有
    期徒刑以上刑之宣告，此有臺灣高等法院被告前案紀錄表附
    卷可稽，因一時失慮，偶罹刑典，事後已坦承犯行，深具悔
    意，經此偵審程序及罪刑之宣告後，應知警惕而無再犯之虞
    ，本院因認所宣告之刑以暫不執行為適當，予以宣告緩刑3
    年，以啟自新。
乙、無罪（即被告壬○○）部分：
一、公訴意旨另以：被告戊○○係被告壬○○之夫，為桃園縣蘆
    竹鄉○○路○ 段26號4 層磚造結構連棟式建築物之屋主，於
    民國72年搭建第3 樓層，80年間搭建第4 樓層，並在上開房
    屋1 樓開設包子店。被告戊○○與被告壬○○應注意在該屋
    1 樓開設包子店，用電量甚高，應常維修整體線路，以避免
    危險，而被告戊○○亦應注意使用電源，同一電源座不得供
    過多之電器使用，依當時情形，均無不能注意之情，竟疏於
    注意，於95年初，上開房屋時常有跳電之情形，被告戊○○
    僅請台灣電力公司將家庭用電改為營業用電，未將所有電線
    作全面維修。嗣於95年8 月2 日下午8 時45分許，該一樓作
    業區南側西端沙發處之電線短路造成火災，濃煙直接由樓梯
    間上衝3 樓、4 樓，致3 樓之承租人許博駿及4 樓之承租人
    吳生富、吳秀真因火災濃煙嗆死，分別陳屍該建築物之3 樓
    通道及4 樓浴室，因認被告壬○○亦涉犯刑法第276 條第1
    項之過失致人於死罪等語。
二、按犯罪事實應依證據認定之，無證據不得認定犯罪事實；不
    能證明被告犯罪者，應諭知無罪之判決，刑事訴訟法第154
    條第2 項、第301 條第1 項分別定有明文。再認定犯罪事實
    ，所憑之證據，雖不以直接證據為限，間接證據亦包括在內
    ，然無論直接或間接證據，其為訴訟上之證明，須於通常一
    般之人均不致於有所懷疑，而得確信其為真實之程度者，始
    得據之為有罪之認定，倘其證明尚未達到此一程度，而有合
    理性懷疑之存在時，即無從為有罪之認定，最高法院分別著
    有40年台上字第86號及76年台上字第4986號等判例可資參照
    。公訴人認被告壬○○涉有上揭犯行，無非係以桃園縣政府
    消防局火災原因調查報告書、相驗屍體證明書、勘驗筆錄及
    訊問筆錄等為其主要論據。
二、訊據被告壬○○固不否認被告戊○○為房屋之屋主，其與被
    告戊○○在上開房屋1 樓經營包子店，且該房屋於上開時間
    在1 樓作業區南側西端沙發因電線短路造成火災，致承租人
    許博駿、吳生富及吳秀真死亡等情，惟否認有何過失致人於
    死之犯行，選任辯護人為被告壬○○辯稱：被告壬○○之智
    能程度屬於輕度智能障礙，其面對突發失火狀況之反應及適
    當處理的能力較一般人弱，導致於火災發生時，未通知居住
    其他樓層之許博駿等人逃離，何況縱使被告壬○○離開火場
    之際，有通知其他樓層之承租人逃離之事實，各樓層之承租
    人是否仍無法逃離現場等詞置辯。
三、刑法上之過失犯，以行為人對於結果之發生，應注意並能注
    意而不注意為要件（最高法院27年上字第1754號判例可參）
    ，是被告應否論以過失犯，當以其有無違反注意之義務及對
    於危險行為之發生有無預見之可能而疏於注意致發生危險之
    結果為斷。有關本件火災發生之原因係電器因素，亦即在該
    房屋1 樓之包子作業區南側西端沙發處上方電源插座之同一
    電源處外接電線使用，使電線造成短路而發生火災之情，已
    於前述。則被告壬○○對於上開火災發生之原因，是否有違
    反注意之義務及有預見之可能，為其是否能注意而不注意之
    先決問題。經查：
  (一)證人戊○○於本院審理中證述：該房屋是71年間蓋的，伊於
    88年間租給補習班時候，補習班就房子的電源線有翻修過，
    90年間伊搬進去住時，再請水電工將1 樓到4 樓檢修過1 次
    ，90年後就只有一些小維修，本件起火點在1 樓作業區南側
    西端沙發後牆壁的電源線插座外接電源線的情形是伊接的，
    伊外接電源線時，並沒有做任何保護裝置，當時外接電源線
    是要作工作場所的電燈開關，又伊係將電源插座的電線拉出
    來，拉出來時就沒有絕緣體，且在接電線時，有特別把總開
    關關起來，並且用膠布絕緣，此外壬○○並沒有辦法作水電
    方面的事情，另伊所有房屋是由伊出租給人家，壬○○沒有
    能力幫忙管理或經營包子店，如果要壬○○籌備30顆包子，
    1 個早上也沒有辦法，壬○○僅能作簡單的包裝工作等語歷
    歷（見本院同上卷第56、58、59、61至62頁），核與證人己○○於本院審理中亦證述：實心線拉絞線是要將絕緣被覆撥
    掉才可以作等語明確（見本院同上卷第52頁），另參以被告
    壬○○有輕度智能障礙，對於較為複雜、需要判斷思考能力
    之工作，無法單獨處理，需要他人的協助之情，業據行政院
    衛生署桃園療養院函檢附精神鑑定報告書1 件可佐（見本院
    96年度審易字第321 號卷第135 至149 頁），則綜觀上開情
    詞，堪認被告壬○○之智識程度並無能力將覆有絕緣體的電
    線拉出並外接電源線且無能力管理房屋出租相關事宜一節，
    足徵本件起火點之電源插座的同一電源處外接電線使用確實
    係被告戊○○所為，實難僅以火災結果之發生，執此遽斷被
    告壬○○就其所居住房屋之電源、電線是否合於房屋使用安
    全且就各樓層須設有滅火器之情，有何注意義務之違反。
  (二)另有關被告壬○○經行政院衛生署桃園療養院鑑定，鑑定結
    果認：「其符合輕度智能障礙之診斷。涉案時之精神狀態，
    應已達精神耗弱之程度，其面對突發失火狀況之反應及適當
    處理之能力，應為一般人為弱，且經心理衡鑑報告，其語言
    智商74，操作智商77，總智商75。綜合智識測驗、社會功能
    與臨床判斷，應符合輕度智能障礙之診斷，心智年齡介於九
    歲至十二歲之間。」等情明確，此有上開精神鑑定報告可參
    ，則衡以被告壬○○之智識程度，顯見被告壬○○對於被告
    戊○○將電源線外接電源線且未設置滅火器之注意義務違反
    導致火災發生及承租人許博駿等人之死亡結果無預見可能性
    至明。
  (三)承上，被告壬○○並無違反注意之義務及對於危險行為之發
    生亦無預見之可能，揆諸上開判例意旨，自難論以過失犯。
四、綜上事證，本案尚未達於通常一般之人均不致有所懷疑，得
    確信其為真實之程度，而有合理性懷疑之存在，本院無從形
    成有罪之確信。此外，復查無其他積極證據足資認定被告壬○○確有刑法第276 條第1 項之過失致人於死罪之犯行，根
    據「罪證有疑，利於被告」之證據法則，既不能證明被告壬○○犯罪，依法應為被告無罪之諭知。
據上論斷，應依刑事訴訟法第273 條之1 、第299 條第1 項前段
、第301 條第1 項，刑法第276 條第1 項、第55條、刑法第74條
第1 項第1 款，中華民國九十六年罪犯減刑條例第2 條第1 項第
3 款、第7 條、第9 條，判決如主文。
本案經檢察官翁偉玲到庭執行職務。
中    華    民    國    97    年    8     月    7     日
                  刑事第七庭    法  官  連雅婷
以上正本證明與原本無異。
如不服本判決應於判決送達後10日內向本院提出上訴狀。
                                書記官  張尹嫚
中    華    民    國    97    年    8     月    7     日
附論罪科刑依據之法條：
中華民國刑法第276條
（過失致死罪）
因過失致人於死者，處2 年以下有期徒刑、拘役或2 千元以下罰
金。從事業務之人，因業務上之過失犯前項之罪者，處5 年以下
有期徒刑或拘役，得併科3 千元以下罰金。


司法院資訊處製作；財團法人民間司法改革基金會備份。
